【裁判字號】    91,上更(二),915
【裁判日期】    920128
【裁判案由】    違反稅捐稽徵法等
【裁判全文】
臺灣高等法院刑事判決                        九十一年度上更(二)字第九一五號
    上  訴  人  臺灣臺北地方法院檢察署檢察官
    被      告  吳祖鈞
    選任辯護人  林雯澤律師
右上訴人因被告違反稅捐稽徵法等案件，不服臺灣臺北地方法院八十六年度訴字第九
四五號，中華民國八十六年五月二十三日第一審判決（起訴案號：臺灣臺北地方法院
檢察署八十五年度偵字第一九六九三號）提起上訴，經判決後，由最高法院發回更審
，本院判決如左：
    主  文
上訴駁回。
    理  由
一、公訴意旨略以：被告吳祖鈞係北固北有限公司負責人，明知甲○○於民國（下同
    ）八十年間並未在其公司工作，竟製作登載甲○○八十年一月至十二月在其公司
    領取薪資新台幣（下同）二十六萬四千元之各類所得扣繳暨免扣繳憑單，足以生
    損害於甲○○及稅捐稽徵之正確性，並提出向稅捐稽徵機關申報稅捐，以詐欺方
    法逃漏稅捐。因認被告涉犯刑法第二百十五條、第二百十六條、稅捐稽徵法第四
    十一條之詐欺逃漏稅捐罪嫌。
二、按刑法上所謂之業務，係以事實上執行業務者為標準，即指以反覆同種類之行為
    為目的之社會的活動而言；執行此項業務，縱令欠缺形式上之條件，但仍無礙於
    業務之性質，此觀最高法院四十三年台上字第八二六號判例意旨甚明。又各類所
    得扣繳暨免扣繳憑單係由扣繳義務人依所得稅法第九十二條規定所製作之單據，
    為業務上製作之文書。而商業會計法第十五條所規定之商業會計憑證分「原始憑
    證」與「記帳憑證」二類；所謂「原始憑證」，係指證明交易事項發生之經過，
    而為造具記帳憑證所根據之憑證；「記帳憑證」，則指證明處理會計事項人員之
    責任，而為記帳所根據之憑證。至於所得稅之扣繳義務人依所得稅法第八十九條
    第三項填發之免扣繳憑單，或依同法第九十二條開具之扣繳憑單，其用意在於方
    便稅捐稽徵機關蒐集及掌握課稅資料，以利稅捐之核課，並非證明交易事項發生
    之經過而為造具記帳憑證或證明處理會計事項人員之責任而為記帳所根據之憑證
    ，自難認係商業會計法所稱「原始憑證」或「記帳憑證」，參照最高法院九十一
    年台上字四二五八號判決意旨。次按稅捐稽徵法第四十一條之罪為結果犯，必須
    確有逃漏稅捐之結果，方屬相當。此觀最高法院八十六年台上字第六九七四號判
    決意旨甚明。
三、訊據被告堅詞否認有何公訴人所指之犯行，辯稱：因為公司營業不佳，伊等聽信
    算命師所言，更換公司負責人，伊只是掛名負責人，實際負責人是伊父親，伊只
    是負責跑業務等語。經查：
  (一)被告於1.八十六年一月二十三日於偵查中稱：公司負責人是伊母親，可是伊母親
    已去逝，公司已存在。不認識甲○○，不記得公司有僱用甲○○。扣繳單不是伊
    開的（詳見偵查卷第十三頁反面）。2.八十六年一月三十日於偵查中稱：當時伊
    不是負責人，實際的負責人是伊父母，伊在八十年二月八日是負責人，八十二年
    四月十九日又變更為伊母親陳翠柳，八十二年八月十九日已報停業，七十三年七
    月二日是伊父親吳欉為負責人。實際上是伊父母負責，伊只是做業務，要問伊父
    親（詳見偵字第一九六九三號卷第十九頁正反面）。3.八十六年五月十六日於原
    審中稱；公司實際是伊父親負責，何時改伊名字伊不知道（詳見原審卷第十三頁
    反面）。4.八十六年八月四日於本院前審中稱：公司有做薪水表，甲○○之身分
    證、圖章，伊不知道如何來（詳見上訴卷第十三頁正反面）。5.八十九年二月二
    日於本院前審中稱：當時伊是跑業，扣繳憑單是由會計人員何淑香填具的，會計
    部是伊母親負責（詳見上訴卷第十八頁）。
  (二)告訴人甲○○於1.八十五年八月二十三日於偵查中稱：告吳祖鈞偽造文書，伊現
    在在小北路賣檳榔，扣繳憑單是國稅局寄給伊的，是八十年一月至十二月的，伊
    根本沒有在該公司工作過，而且老闆吳祖鈞伊也不認識，八十年間伊一直在台南
    賣檳榔，並沒有上台北工作，伊也沒有辦勞保，沒有寄在任何公司名下工作（詳
    見偵字第九二九七號卷第十頁正反面）。2.八十六年三月十七日於偵查中稱：伊
    未在北固北有限公司工作，身分證有遺失，忘記何時遺失，現在的是伊犯持有毒
    品出獄後換發的。八十一年年底入獄，八十三年二月六日出獄。不認識吳祖鈞、
    吳欉。八十年伊在台南賣檳榔，八十二年伊在監執行（詳見偵字第一九六九三號
    卷第五十四頁反面）。
  (三)證人即被告之父吳欉於1.八十六年三月十七日於偵查中證稱：伊是北固北有限公
    司之負責人，公司於七十三年成立，於八十年變為伊兒子吳祖鈞，八十二年又變
    給伊太太陳翠柳，吳祖鈞是八十年至八十二年四月之負責人（詳見偵字第一九六
    九三號卷第五十五頁）。2.八十六年五月十六日於原審中稱：因生意不好去請教
    算命要換名，才更名，後來還是不好。被告跑業務，實際負責人是伊，甲○○是
    作臨時工，是工頭去找的，領薪水時伊要他們拿身分證來核對，有蓋工資表（詳
    見原審卷第十三頁）。3.八十九年三月十六日於本院前審中稱：伊本來是公司的
    負責人，後來公司不太好在八十年二月換成伊兒子的名義，公司的扣繳憑單都是
    會計助理所填的。扣繳憑單是伊太太陳翠柳發出去的，但他們都是聽伊的指示去
    做的（詳見上更(一)卷第卅三頁正反面）。4.八十九年四月六日於本院前審中稱：
    這是家族企業，但公司都是伊在負責，會有總經理之設，是因公司都有董事長、
    總經理。伊在公司負責比如說業務從外面招攬生意回來後，由伊決定後，再交由
    工務部門去執行（詳見上更(一)卷第六十五頁）。
  (四)證人周鳳枝於八十九年三月十六日於本院前審中稱：公司平常有三、四十個人，
    但平常也有再僱用臨時工，臨時工來時有時有核對身分證，但領薪水只拿身分證
    影本即可，扣繳憑單都是會計及會計助理開的，公司七十年至八十年是吳欉，八
    十年二月才換吳祖鈞，但實際負責人還是吳欉，吳祖鈞還是負責業務（詳見上更
    (一)卷第卅三頁正反面）。
  (五)證人何淑香於1.八十九年三月十六日於本院前審中稱：公司真正負責人是吳欉，
    因經營不好才改名字的，但重要決策還是吳欉，但扣繳憑單是會計即被告母親及
    會計助理開的（詳見上更(一)卷第卅三頁反面）。2.八十九年四月六日於本院前審
    中稱：實際上伊做帳的資料都經過吳欉看過，主辦會計是吳欉的太太陳翠柳，伊
    只是協助。甲○○的扣繳憑單是八十一年一月間製作的，因為一月底以前要申報
    （詳見上更(一)卷第六十六至六十八頁）。
  (六)證人孫同和於八十九年四月二十日於本院前審中稱：伊是帝麟企業有限公司的負
    責人，從事五金買賣，伊七十七、八年就與北固北公司作生意，往來當時公司工
    務部有一位周先生負責叫貨，如果金額大一點都需經吳欉決策，隔月伊等去算帳
    大都找吳欉，如果他不在，吳欉即會交待周小姐轉交給伊。來往到八十二年左右
    ，這期間一直都是吳欉在決策。據伊所知吳祖鈞在公司負責業務，公司都是吳欉
    在決策，實際上他們內部是如何，伊不清楚。伊每次去都是先至一個類似會客室
    的客廳等，吳欉如果在，就會出來與伊會算，他們公司是一個公寓位於七樓（詳
    見上更(一)卷第九十二頁正反面）。
  (七)證人游淑芬於八十九年五月二十六日於本院前審中稱：北固北公司的負責人是吳
    欉，伊等有事也都是找吳欉，陳翠柳是公司會計，有時候也會找她，但因為公司
    的事吳欉最清楚所以還是找他比較多（詳見上更(一)卷第一０五頁）。
  (八)財政部台灣省南區國稅局八十年度綜合所得稅核定通知書，記載納稅人為甲○○
    ，於八十年一月至十二月在北固北有限公司之薪資所得總額為二十六萬四千元，
    其應納稅額為八千一百六十元，並有財政部台北市國稅局之各類所得扣繳暨免扣
    繳憑單影本一份在卷（詳見偵字第九二九七號卷第三、四頁）。
  (九)台南市北區戶政事務所簡便行文表，於八十六年一月二十四日函覆臺灣臺北地方
    法院檢察署，說明告訴人甲○○之身分證並無遺失，此有南忠戶字第六二三號函
    在卷（詳見偵字第一九六九三號卷第十五頁）。
  (十)被告於偵查中庭呈資料如下：(1)依經濟部公司執照，北市建商設字第二○三八一
    九號及臺北市政府營利事業登記證，北市建一公司（七三）字第二○三八一九號
    等資料，可知北固北有限公司核准設立登記日期為七十三年七月二日，公司負責
    人為吳欉，經理人為陳翠柳。董事一名為吳欉，股東四名分別為陳翠柳、吳祖珍
    、吳祖鈞、吳游淑美。(2)再依台北市政府建設局於八十年二月八日建一字第一一
    五四六三號函，被告於八十年二月八日變更為北固北有限公司之負責人，並有臺
    北市政府營利事業登記證及經濟部公司執照影本各一份在卷。依北固北有限公司
    董事、股東名簿之記載，經理人為陳翠柳。董事一名為吳祖鈞，股東四名分別為
    吳游淑美、吳欉、陳翠柳、吳祖珍。(3)又依台北市政府建設局，八十二年四月十
    九日建一字第七三四一九一號函，北固北有限公司於八十二年四月十九日變更陳
    翠柳為公司負責人。依北固北有限公司董事、股東名單之記載，陳翠柳為公司之
    董事兼經理人，另有股東四名為吳祖珍、吳祖鈞、吳欉、吳游淑美（詳見偵字第
    一九六九三號卷第卅六至五十頁）。
  (十一)財政部台北市國稅局函覆本院，稱北固北有限公司八十年度營利事業所得稅本局
    係依所得稅法第八十三條依淨利率核定八十年度所得額五、一九七、八一八元，
    如涉嫌虛報甲○○君薪資屬實，尚無違章漏稅情形，此有該局八十六年九月二十
    三日，財北國稅審字第八六○四五四二○號函在卷（詳見上訴卷第廿九頁）
    。
  (十二)財政部台北市國稅局書函覆本院，檢送北固北有限公司八十年度營利事業所得稅
    結算申報書等資料影本，此有該局八十九年四月七日，財北國稅資字第八九一二
    三九二三號函在卷（詳見上更(一)卷第七十一至八十七頁）。
  (十三)財政部台北市國稅局函覆本院，說明「3.依該公司八十年度營利事業所得稅結算
    申報書所檢附之各類所得資料申報書，該公司確於八十一年一月三十一日將八十
    年度各類扣繳暨免扣繳支出，開立扣免繳憑單以媒體申報方式，向該局辦理扣免
    繳申報，其中即有甲○○君薪資之扣繳憑單，此有該局八十九年五月二十四日，
    財北國稅審一字第八九一三五二七五號函在卷（詳見上更(一)卷第一０八至一一二
    頁）。
  (十四)綜上：營利事業填報扣繳憑單，乃附隨其業務而製作，係屬業務上所掌文書，此
    種扣繳憑單內容如有不實，而足生損害於公眾或他人，即屬刑法第二百十五條業
    務上登載不實罪所規範之對象。而該條所謂從事業務之人，以公司組織型態者，
    係以經營公司業務之人為準，原則上即為公司登記之名義負責人。惟若公司之名
    義負責人與實際經營公司業務之人不同時，參酌犯罪之處罰，須具備構成要件相
    當性、行為之違法性及行為之有責性之法理，自以處罰實際經營公司業務之人，
    方符公平正義原則及立法本意。依證人何淑香之證詞，告訴人薪資所得扣繳憑單
    暨免扣繳憑單係於八十一年一月份所填具，北固北有限公司當時之登記負責人固
    為被告，惟依北固北有限公司自七十三年七月二日設立登記，至八十二年八月十
    九日暫停營業為止，其公司之董事均為吳祖珍、吳祖鈞、吳欉、吳游淑美等四人
    ，顯係家族小型企業公司，其中自七十三年七月二日至八十年二月七日止公司之
    登記負責人為被告之父吳欉，後自八十年二月八日起至八十二年四月十八日止公
    司之登記負責人為被告，再自八十二年四月十九日起自八十二年八月十九日暫停
    營業為止，公司之登記負責人為被告之母陳翠柳。該公司在營業期間雖曾二度變
    更登記公司之負責人，惟依被告及證人即被告之父吳欉、被告之母陳翠柳、公司
    員工何淑香、周鳳枝、與公司有生意往來之游淑芬、孫同和等人之證詞，均明確
    指明公司之實際運作均由被告之父吳欉為之，被告在公司僅負責招攬業務之責，
    是被告在八十一年一月份雖係公司之登記名義人，惟並非公司之實際負責人。且
    告訴人之薪資所得扣繳憑單暨免扣繳憑單之填具亦非被告負責之業務範圍，是被
    告辯稱，其非公司之實際經營者，對本案並不知情等語，應可採信。另營利事業
    填報之扣繳憑單，承前開說明，並非屬商業會計法上所稱之會計憑證，自不生究
    否適用舊商業會計法第六十六條第一款之問題。又稅捐稽徵法第四十一條規定，
    須以生有逃漏稅捐之結果為其構成要件，惟依財政部台北市國稅局八十六年九月
    二十三日財北國稅審字第八六○四五四二○號函，可知北固北有限公司並無
    逃漏稅捐之情事，既無逃漏稅捐之結果，自不符合稅捐稽徵法第四十一條之要件
    。復查無其他積極證據足資證明被告有公訴人所指之犯行，被告被訴之犯罪，要
    屬不能證明。
四、原審以不能證明被告有何公訴人所指之犯行，諭知被告無罪之判決，核無不當，
    檢察官上訴意旨認被告除係公司之名義負責人，亦為執行業務之人，自為該罪處
    罰之對象為由，指摘原判決不當，為無理由，應予駁回。
據上論斷，應依刑事訴訟法第三百六十八條，判決如主文。
本案經檢察官彭坤業到庭執行職務。
中    華    民    國    九十二    年        一      月          二十八  日
                              臺灣高等法院刑事第二十四庭
                                  審判長法  官  陳  貽  男
                                        法  官  李  世  貴
                                        法  官  陳  憲  裕
右正本證明與原本無異。
如不服本判決應於收受送達後十日內向本院提出上訴書狀，其未敘述上訴之理由者並
得於提起上訴後十日內向本院補提理由書（均須按他造當事人之人數附繕本）。
                                        書記官  劉  育  妃
中    華    民    國      九十二    年      一      月      二十九      日


司法院資訊處製作；財團法人民間司法改革基金會備份。
